【裁判字號】    92,台上,4924
【裁判日期】    920910
【裁判案由】    偽造有價證券
【裁判全文】
最高法院刑事判決                              九十二年度台上字第四九二四號
    上   訴   人  台灣高等法院花蓮分院檢察署檢察官
    上訴人即被告  甲○○
右上訴人等因被告偽造有價證券案件，不服台灣高等法院花蓮分院中華民國九十一年
八月二十七日第二審更審判決（九十一年度重上更（四）字第二八號，起訴案號：台
灣花蓮地方法院檢察署八十一年度偵字第一八九三、一九八二號，八十二年度偵字第
八三八號），提起上訴，本院判決如左：
    主  文
上訴駁回。
    理  由
一、關於偽造有價證券、偽造私文書、業務侵占、背信部分（業務侵占及背信部分因
    本件於民國八十四年十月二十日刑事訴訟法修正前之八十二年十二月十三日，已
    繫屬於法院，仍應依修正前之法定程序終結之）：
按刑事訴訟法第三百七十七條規定，上訴於第三審法院，非以判決違背法令為理由，
不得為之。是提起第三審上訴，應以原判決違背法令為理由，係屬法定要件。如果上
訴理由狀並未依據卷內訴訟資料，具體指摘原判決不適用何種法則或如何適用不當，
或所指摘原判決違法情事，顯與法律規定得為第三審上訴理由之違法情形，不相適合
時，均應認其上訴為違背法律上之程式，予以駁回。檢察官上訴意旨略稱：(一)、上訴
人即被告甲○○所涉犯罪雖集中於背信、業務侵占、偽造文書等犯行，然均係各別獨
立存在，形態各異，被告在犯罪當時應無所謂預定之犯罪計劃，只是在各別客戶不同
交易方式之態樣下，分別有侵占客戶價款、侵占公司存款、背信修改合約、背信退還
客戶價款甚至偽造告訴人曾隆亮名義簽發票據等犯行，其犯意亦在個別不同之時點及
個案發生，不應一體概括認定，是原判決認被告前開犯罪係基於概括犯意所為，依連
續犯判處其刑，有判決不適用法律之違法。(二)、被告犯罪之情節，雖有部分事實雷同
，然其偽造及行使偽造有價證券之犯罪僅有其一，該犯罪與事實相牽連之背信犯行間
固有牽連關係，然與其他犯罪事實間全無牽連，應獨立論罪，根本不應視為一體，原
判決竟以該罪為法定刑最重之罪，即認與其他犯罪間有牽連關係從一重處斷，而僅論
被告行使偽造有價證券罪，其論罪科刑之過程實難令人甘服。(三)、單就行使偽造有價
證券一罪而言，其法定刑即為三年以上十年以下有期徒刑，此法定刑之依據，乃立法
當時認為此種犯罪型態之犯罪人不但侵害個人法益，且破壞金融秩序，應予嚴懲。是
單就一個行使偽造有價證券之犯罪事實，就應判處三年以上十年以下有期徒刑之刑。
然被告所犯者不僅為一單純之行使偽造有價證券罪，而是多次涉及背信、業務侵占、
偽造文書等罪責，卻僅論處一個偽造有價證券罪，且判處較法定刑還輕之刑，在判刑
之均衡上，顯失公平。(四)、縱認被告所犯各罪有連續犯及牽連犯等關係，而應從一重
之行使偽造有價證券罪處斷，惟衡諸被告多次之犯行及其犯後態度，不但遲遲不肯與
告訴人和解，亦未清償告訴人之損失，又在案發後為求脫罪甚且出言恫嚇告訴人不能
提起刑事訴追，其犯罪情節並無何特別值得同情，足令一般人認為縱使量處法定最輕
刑，亦嫌過重之情事可言。原判決僅以一句犯罪情節顯有可以憫恕之處，即適用刑法
第五十九條之規定酌減其刑，卻未說明其犯罪情狀，有何可以憫恕之處，率予減輕其
刑，有適用法律不當之違法。又原判決認被告之十件犯行，有連續及牽連關係，應從
較重之偽造有價證券罪處斷，然判決主文竟未為連續犯之宣告，亦有主文與事實、理
由不符之違法。上訴人即被告甲○○上訴意旨略稱：告訴人曾隆亮基於對被告之充分
信任及授權，將支票簿及印鑑章交被告保管使用，而未有任何限制。被告係同時簽發
第０二三三一三號、新台幣（下同）十萬元之支票，充為退還李維深退款之用，因被
告原本即有權簽發支票，自難因簽發支票退款數額逾越授權範圍即謂構成偽造有價證
券罪。又告訴人於原審法院前審及此次更審調查時稱該支票由被告填載後再由其妹曾
慧媛蓋章，則其妹曾慧媛已審核無訛，更難謂係被告偽簽支票。何況第０二三三一三
號及第０二三三一二號二張支票既係同時簽發，若謂其中一張為合法，另一張為偽造
，更屬矛盾。而被告所以超額退款給李維深乃同情其處境困難，不忍沒收既付之全部
價金所致，並無不法之利得。原判決以告訴人不實之指述，遽認被告偽造第０二三三
一三號支票，顯與事實不符，有違證據法則及罪刑法定主義等語。
惟查：採證認事係屬事實審法院之職權，而法院憑以認定犯罪事實之證據，並不以直
接證據為限，即綜合各種直接、間接證據，本於推理作用，為其認定犯罪事實之基礎
，如不違背經驗法則與論理法則，亦非法所不許。原判決依憑證人曾慧媛、邱松榮、
柯貴枝、邱獻昌、徐錫銀分別於事實審偵、審中之證述，告訴人曾隆亮、曾隆建之指
述，卷附買賣契約書及付款明細表、偽造較低價之買賣契約書、被告收取購屋款之收
據、購屋臨時證明書、以曾隆亮名義為發票人之支票二紙、存款往來明細、代收簿、
支票退票通知單、存入憑條、台灣花蓮地方法院八十四年度訴字第三十七號民事判決
、曾隆亮出具之證明書、曾慧媛在花蓮市第二信用合作社建國分社帳戶之帳卡、花蓮
市第一信用合作社、花蓮市第二信用合作社函，並被告之部分供述等證據資料，為綜
合之判斷，認被告有原判決事實欄所載之偽造有價證券（支票）及偽造私文書（收據
、買賣契約書）、背信、業務侵占等犯行，因而撤銷第一審關於被告偽造有價證券部
分之判決，改判仍依牽連犯論處被告意圖供行使之用而偽造有價證券罪刑（另牽連犯
業務登載不實部分，係不得上訴第三審之部分，另予駁回，詳如後述）。已詳敘其調
查證據之結果及證據取捨並認定犯罪事實之理由，且對於上訴人否認部分犯行，所辯
各節如何不足採信，詳加說明指駁，所為論斷均有卷存證據資料可資覆按，就形式上
觀察，要無採證認事違背經驗法則、論理法則，或有其他違背法令之情形，尚難任意
指為違法。原判決事實欄僅認定被告有一次偽造有價證券（支票）之犯行，並於理由
內說明被告所犯如原判決事實欄所載之業務侵占、背信以及行使偽造私文書等各數行
為間，均時間緊接，所犯罪名相同，顯係各出於概括之犯意為之，各為連續犯，均應
以一罪論。又被告所犯連續業務侵占、連續背信及連續行使偽造私文書罪與業務上登
載不實罪、偽造有價證券罪間有方法結果之牽連關係，應從一重之偽造有價證券罪處
斷。因原判決所從以處斷之偽造有價證券部分僅係一個犯罪行為，成立單一罪名，並
非連續犯，故原判決僅諭知被告意圖供行使之用而偽造有價證券罪刑，而未為連續偽
造有價證券罪刑之諭知，並無違誤，難認有適用法則不當或有何違背法令之情形，不
得任加指摘而執為上訴第三審之適法理由。又原判決已敘明被告雖然侵占告訴人達百
餘萬元之款項，但其中偽造有價證券罪之部分，係因被告買受人反悔不願再繼續購買
房屋，居於同情買受人之心，在未經告訴人之同意下擅自簽發支票，將買受人已經繳
交之款項退還買受人，並非將該支票款侵占入己，供己花用，且被告於犯後亦已賠償
告訴人一百八十餘萬元，雖然告訴人一再主張被告侵占之款項高達四百餘萬元，致使
被告遲遲無法與告訴人和解，但被告犯罪之情節顯有可資憫恕之處，縱量處法定最輕
刑，仍屬過重，而依刑法第五十九條之規定酌減其刑。並審酌被告年紀雖輕，卻乘人
信任圖得私利，於三個月短期內即侵占他人之鉅款，將侵占之款項供己花用，惟事後
返還不法所得一百八十萬餘元，被告目前已結婚，育有子女及被害人等所受損害之程
度等一切情狀，而量處有期徒刑二年，並無理由不備、適用法則不當或其他違背法令
之情形，乃原審採證、認事及量刑職權之適法行使，亦不得任意指摘為違法而執為上
訴第三審之適法理由。此外，檢察官及被告上訴意旨，並未依據卷內訴訟資料指摘原
判決尚有何項具體違背法令之情形，檢察官據告訴人聲請，任意指摘原判決不適用法
則，依刑法第五十九條酌減其刑不當，量刑過輕，並就是否為連續犯、牽連犯及有無
顯可憫恕之情事，仍為單純事實之爭執；被告徒憑己見，任意指摘原判決違背證據法
則及罪刑法定主義，並就是否授權簽發支票及有無偽造支票情事，仍為單純事實之爭
執，均與法律規定得為第三審上訴理由之違法情形，不相適合。應認檢察官及被告關
於此部分之上訴違背法律上之程式，予以駁回。
二、關於業務登載不實部分：
按刑事訴訟法第三百七十六條所列各罪之案件，經第二審判決者，不得上訴於第三審
法院，法有明文。被告牽連犯業務登載不實罪部分，原判決認係成立刑法第二百十五
條之罪，核屬刑事訴訟法第三百七十六條第一款之案件，依上開說明，既經第二審判
決，自不得上訴於第三審法院。縱此部分與前述被告偽造有價證券、偽造私文書、業
務侵占、背信等部分有牽連關係，為裁判上一罪，但該部分之上訴為不合法，本院應
從程序上予以駁回，而無從為實體上判決，對於輕罪之此部分，亦無從適用審判不可
分原則，為實體上審判。檢察官及被告竟復對此部分提起上訴，顯為法所不許，應予
駁回。
據上論結，應依刑事訴訟法第三百九十五條前段，判決如主文。
中      華      民      國    九十二    年      九      月      十      日
                              最高法院刑事第三庭
                                  審判長法官  董  明  霈
                                        法官  林  茂  雄
                                        法官  王  居  財
                                        法官  張  祺  祥
                                        法官  池  啟  明
      右正本證明與原本無異
                                              書  記  官
中      華      民      國    九十二    年      九      月     十七     日


司法院資訊處製作；財團法人民間司法改革基金會備份。
